最高法院刑事判決　　　　　　　　　　　　　　　九十三年度台上字第三九八七號
　　上　訴　人　台灣高等法院檢察署檢察官
　　被　　　告　甲○○
右上訴人因被告偽造文書案件，不服台灣高等法院中華民國九十三年三月三十日第二
審更審判決（九十三年度上更(一)字第二九號，起訴案號：台灣台北地方法院檢察署八
十七年度偵字第一七七九三號），提起上訴，本院判決如左：
    主  文
上訴駁回。
    理  由
按刑事訴訟法第三百七十七條規定，上訴於第三審法院，非以判決違背法令為理由，
不得為之。是提起第三審上訴，應以原判決違背法令為理由，係屬法定要件。如果上
訴理由狀並未依據卷內訴訟資料，具體指摘原判決不適用何種法則或如何適用不當，
或所指摘原判決違法情事，顯與法律規定得為第三審上訴理由之違法情形，不相適合
時，均應認其上訴為違背法律上之程式，予以駁回。本件檢察官上訴意旨稱：壹、最
高法院前九十二年度台上字第七三七五號判決之意旨，已明確指出本件阿拉丁旅行社
刷卡購買機票之簽帳單上之簽名未一併送鑑定，有調查未盡之處，然第一審法院於送
請鑑定時卻未將被告當庭書寫之全部資料，包括陳報狀等，及命被告提出平日書寫之
資料一併鑑定，以釐清事實真相，僅將美國銀行之申請表格及阿拉丁旅行社之簽帳單
及民國八十八年九月三日被告當庭書寫之張家琦送請內政部警政署刑事警察局鑑定，
該局以待鑑與比對字跡均有做作之虞歉難認定回覆，而由該局之回覆可知，顯然比對
之字跡即被告當庭所寫之張家琦三字有作假，若被告非心虛何以要刻意作假寫字，而
不按照平日書寫習慣，第一審送請鑑定時未將被告當庭書寫之全部資料，包括陳報狀
等，及命被告提出平日書寫之資料一併鑑定，於刑事警察局函覆後，又未將完整資料
一併送鑑，均有未盡調查之處。又同前開最高法院判決意旨，亦明確指出，第一審未
傳喚阿拉丁旅行社負責人及陳明珠，以釐清事實真相，有調查未盡之處。惟原判決竟
以推論之詞認為證人衡情焉有可能於事後記得每筆交易當時購票者之面貌特徵？更遑
論於事隔已近六年後出庭指認該人究屬何人，而認無傳訊陳明珠及陳慧茹之必要，顯
然仍有應予調查之證據未予調查之違法。且原判決既未傳訊陳明珠及陳慧茹到庭，如
何可能得知其等二人不記得本件交易之情形，是否尚保存有本件交易之資料，原判決
以推論之詞認定無傳訊之必要，自有證據法則之違誤。而原判決另援引卷內自稱為陳
明珠之人無法出庭之書狀（原審九十三年度上更(一)字第二九號卷第二九頁），認定陳
明珠經傳訊後，亦據其表示無法出庭作證，然查原判決此項認定亦有證據法則之違誤
。蓋該紙書狀一則無任何人之簽字與蓋章，更無身分證之表示，僅為一般電腦打字之
文件，如何能證明確為陳明珠所遞送，且即便係陳明珠所送，何以其不留任何簽字及
蓋章於其上，而即便真為陳明珠所送，因無法為人別之查明，根本無任何證據力，不
能取代傳訊陳明珠到庭，原判決未再傳訊其到庭以明事實真相，除有未盡調查之責外
，所為認定亦有證據法則之違背。另原判決從未傳訊承辦人陳慧茹到庭，顯有明顯未
盡調查之違誤。尤其依特約商所留存之資料，會有購買機票之機票號碼，則何人購買
該機票應可查詢，原判決認無傳訊旅行社負責人及承辦人到庭之必要，自有未盡調查
之處。貳、原判決雖認定黃憶珊確於東社派出所對被告加以指認，但無非係以黃憶珊
係持原屬黃勤芹之身分證統一編號Ｚ000000000之假身分證出庭作證，且戶
籍資料上並未顯示黃憶珊係黃勤芹之原名，及另外有位黃憶珊之人，認證人黃憶珊身
分之同一性顯有可疑，然查，同名同姓者於台灣地區甚為普遍，改名者在目前更是眾
多，原審未向戶政單位函詢黃勤芹是否曾經改名，即逕以可能會有錯誤或不全之簡易
戶政查詢資料認定本件證人之同一性有可疑，而不採證人之證詞，顯嫌速斷，並有證
據法則之違誤。尤其另位同名之黃憶珊之人，簡易戶政查詢資料顯示係七十六年出生
，於八十七年間僅有十一歲，顯然並非該人，自無所謂係該名黃憶珊之人假冒黃勤芹
之身分證之邏輯推論之可能，原審未查，亦未函詢戶政單位，逕認證人是持假證件應
訊，並以證人係持假證件應訊故證言不足作為被告不利之證言，而認定被告無罪，自
有判決違背法令之處。、原判決無非係以中國信託商業銀行（下稱中信銀）職員劉
淑英於台灣台北地方法院傳訊時，曾提出中信銀出具之陳報狀及持卡人關係戶查詢資
料，證稱：告訴人持有之ＶＩＳＡ卡，原始卡號為 0000 0000 0000 0000號；八十五
年九月十二日掛失，補發卡號為0000 0000 0000 0000 號；八十六年九月十七日再掛
失，補發卡號為0000 0000 0000 0000 號；至八十七年七月九日，有冒告訴人之名者
，表示卡片毀損，要求補發，中信銀遂發給同一卡號（0000 0000 0000 0000 號）之
ＶＩＳＡ卡。至於ＭＡＳＴＥＲ卡，原始卡號為0000 0000 0000 0000 號；八十六年
九月十七日掛失，補發卡號為0000 0000 0000 0000 號；至八十七年七月九日，有冒
名告訴人之名者，表示卡片毀損，要求補發，中信銀遂發給同一卡號（0000 0000 00
00 0000 號）之ＭＡＳＴＥＲ卡。該銀行除遺失補發者外，換發之信用卡不更換卡號
等情（第一審卷附八十八年十一月三十日訊問筆錄第一六五頁、第一六八頁至第一七
四頁）。對照告訴人所指陳遺失時間之八十六年九月十六日以觀，告訴人所遺失之信
用卡，應為卡號0000 0000 0000 0000號之ＶＩＳＡ卡，及卡號為0000 0000 0000 00
00號之ＭＡＳＴＥＲ卡，又被告若真有拾獲而予侵占之犯行，亦應係侵占同此卡號之
ＶＩＳＡ卡及ＭＡＳＴＥＲ卡。惟告訴人卻指被告係侵占其所有卡號分別為0000 000
0 0000 0000號之ＶＩＳＡ卡，及0000 0000 0000 0000號之ＭＡＳＴＥＲ卡，顯與前
開中信銀之資料不符。但查：一原判決所為認定，有與卷證資料不符之違誤：查劉淑
英於台灣台北地方法院時從未證稱：原判決所載之上述內容（請參照該院八十八年度
訴字第六三九號卷，八十八年十一月三十日訊問筆錄第一六四頁至一六五頁），而是
依要求提供相關資料到庭附卷（同上開卷第一六八頁至一七四頁），原判決之認定顯
有與卷證資料不符之違法甚明。二且原判決依此而為被告有利之認定，亦有判決適用
法則不當之違法及經驗法則之違反：(一)查被告所侵占之卡號為何，告訴人於歷次偵審
中均未確切主動提及，只是於近四年期間在出庭時，或有被詢問到告訴人是否有遺失
某某卡號之信用卡時，因一方面時隔已久，且衡諸經驗法則可知，一般人均無可能會
特別記住自己使用過信用卡之卡號，另一方面告訴人當被詢問到上開問題時，因認重
點在於是否有遺失信用卡，卡號為何在當時告訴人並不以為意，故可能回稱應該是遺
失該張信用卡，然承審法官竟依此而做為認定被告有利之證據，顯然有違經驗法則。
蓋事實上告訴人遺失的究為何張卡號之信用卡是甚為明確之事，並不因告訴人所陳卡
號之不同而可改變，更不影響被告不法持有使用告訴人信用卡之犯罪事實。(二)況不論
係卡號0000 0000 0000 0000號之ＶＩＳＡ卡，與卡號為0000 0000 0000 0000號之Ｍ
ＡＳＴＥＲ卡，亦或0000 0000 0000 0000號之ＶＩＳＡ卡，與0000 0000 0000 0000
號之ＭＡＳＴＥＲ卡，事實上均在被告不法持有中，所不同者前者是告訴人所遺失而
為被告不法占有者，後者是被告偽冒申請補發而不法占有者，因此縱如原判決所認後
者之信用卡是後來有冒告訴人之名者，表示卡片毀損要求補發之信用卡，並非告訴人
原來遺失之信用卡，但不論係前者亦或後者，對於告訴人而言，二者卡片之合法使用
權均是告訴人，二者卡片被告同樣均不得合法使用，係屬非法持有，即使告訴人時隔
近四年後出庭，一時間未能詳細記明遺失之卡號與被告補發申請之卡號間之不同，但
對於被告不法持有信用卡之事實則無任何之影響。更何況，被告係持告訴人所遺失之
舊卡，亦或冒名補發之新卡，二者同屬不法，前者係構成侵占之罪名當既明確，而後
者縱原判決認為並非當初遺失之舊卡，然既屬被告不法冒名申請補發原本應由告訴人
享有權利之信用卡，明顯係犯罪所得之物，縱設若原判決認與侵占罪之構成要件未盡
相符，但亦論應以偽造文書及詐欺罪之犯罪論處，惟原判決契置不論，竟以此為被告
有利之認定，認與中信銀之資料不符，而認告訴人指述有瑕疵，而為被告無罪之認定
，推論明顯有瑕疵，且其論述有不依證據認定事實之違法。肆、原判決另以證人王盈
傑之證詞不足採信，而為被告有利之認定等，誠有判決不適用法則及判決不依證據之
違法，且亦有應於審判期日應予調查之證據而未予調查之違法之處；一原判決無非係
以「證人王盈傑所稱有申請變更帳單地址、補發密碼之時間，均在該自稱﹃張家琦﹄
者申請發給新卡之前，被告至八十七年五月間，如何能得知告訴人之新卡號，而據以
申請變更帳單地址、補發密碼」之理由，認王盈傑之證詞不足採信，而作有利於被告
之認定。然查；(一)原判決所為「被告至八十七年五月間，如何能得知告訴人之新卡號
，而據以申請變更帳單地址、補發密碼」之認定，實無任何根據，蓋查申請變更帳單
地址及補發密碼依中信銀之規定與實際運作，是否一定會經過告知新卡號之程序，原
判決未加調查即主觀為被告設定此有利於被告之前提，完全依其主觀之推論，認為被
告不知告訴人之新卡號無法申請變更帳單地址及補發密碼，進而為有利於被告之認定
，誠有應予調查之證據而未予調查之違法。(二)且原判決完全忽略被告持有告訴人身分
證之事實，對於告訴人身分證相關資料知之甚詳，被告自有可能據此而為相關之申請
，況且證人王盈傑亦稱「銀行僅在電話內查對年籍資料後即寄出新卡與補發密碼」，
可見根本無須經過告知新卡卡號之手續，原判決置此重要之證詞不論，未加審酌，逕
為被告不知新卡卡號無法申請變更帳單地址及補發密碼之認定，誠有認定事實未依證
據，及應予調查之證據未予調查之違法。二原判決復以「證人劉淑英所提出中信銀出
具之陳報狀及持卡人關係戶查詢資料，自告訴人於八十六年九月十七日掛失補發卡號
為0000 0000 0000 0000 號之ＶＩＳＡ卡後，至八十七年七月九日，始有冒告訴人之
名者，表示卡片毀損，要求補發。可見證人王盈傑所稱之補發新卡時間，與其開戶資
料明顯不符。又經原審向中信銀查詢結果，中信銀對於如何發給密碼、新卡等，於九
十年一月九日函覆稱因未留存，故無收件回執可供查對。惟銀行對於信用卡卡片及密
碼之發給，一向均以掛號寄發，以保客戶權益，此乃眾所週知，詎竟無任何寄發憑證
可供查核」之理由，而認證人王盈傑所稱之發給密碼、新卡片等情，尚難據採為不利
於被告之證據；然查；(一)劉淑英於第一審所提出之持卡人關係戶查詢表並無法看出八
十七年七月九日始有冒告訴人之名者，表示卡片毀損要求換發，此由該查詢表上八十
七年七月九日乙欄係註記待確認資料（同上開台灣台北地方法院卷第一七二頁），而
非補發，可知，原判決據此認定推翻承辦人即證人王盈傑所證被告申請補發、變更帳
單地址、補發密碼之時間，顯與卷證不符。且所謂待確認資料意義究為何，原判決未
加向中信銀查詢，即作此為推翻證人證述之依據，自與證據法則有違。更何況，原判
決亦認中信銀上開陳報八十七年七月九日始有冒告訴人之名者表示毀損要求補發之事
實尚屬未知，此由原判決亦謂「苟上開持卡人關係戶查詢資料登載無訛」之文字可稽
，則事實既有未明之處，原判決未予向中信銀函查以明，即逕以假設推論之詞謂「苟
……」，作為本件認定事實之依據，自有應予調查之證據未予調查之處，及證據法則
之違法。(二)且查證人與被告並無仇恨，與告訴人亦無任何關係，證人之證詞不可能會
有陷害之虞，係屬相當客觀公正，惟原判決逕以中信銀如何發給密碼新卡等情，沒有
留有覆函即認定證人王盈傑之證詞，不足採信，此無異將書面之證據力凌駕于人證之
上，且豈非所有沒有以書面留存之事，任何證人之證言均屬不可信，則人證在證據法
上又何有存在之價值與必要，原判決之認定與推論明顯違反證據法則甚明。(三)況且原
判決未進一步向中信銀查詢函寄之郵局，以利向郵局查詢掛號郵件之收執人，一方面
未盡職權調查，另一方面在未調查之情況下，僅以銀行沒有留存資料即片面主觀地否
定證人王盈傑之證詞，更有應予調查之證據未調查之違法及適用法則不當之違誤，且
顯不合理。三原判決另以「中信銀於原審曾提出電話錄音帶一卷，原審法官命被告照
該錄音內容讀稿錄音後，經送鑑定結果，雖以聲音失真及雜音干擾，無從鑑定，有法
務部調查局八十八年十二月十四日（八八）陸（三）字第八八０九四六二二號函附卷
可憑（見原審卷第一九二頁）。然查，卷附被告讀稿內容所載，係﹃我是張家琦，我
要更改帳單地址，我的身分證號碼是Ｚ000000000。新的地址是台北市○○
○路八十巷一弄十三號一樓。還有我的舊卡0000 0000 0000 0000 磁條損壞，要換新
，請你們更改，謝謝。﹄，顯然更改地址及以卡片磁條損壞為由換新卡者，係同時為
之，亦與證人王盈傑所證情節，明顯有出入」，而認證人王盈傑之證詞，不足採信；
然查：(一)原判決一方面認錄音帶無從鑑定，另一方面竟又採用錄音帶之內容否定證人
王盈傑之證詞，前後認定之標準不一顯有不當。(二)更何況，縱錄音帶之內容中有表示
要換新地址之詞，然此亦不代表之前沒有申請變更新地址，原判決逕以認為未能鑑定
之錄音帶推翻證人之證言，顯違反證據法則。四原判決復以「美國銀行及渣打銀行信
用卡申請書內，均載有聯絡之行動電話門號﹃0000000000﹄，而該行動電
話門號確係﹃張家琦﹄者申辦使用，帳單地址，亦為﹃台北市○○○路○段九十號﹄
，其中並無被告設籍情事。雖原審經依申請書內填載之資料，查得證人溫如玉，證稱
伊認識被告，知道他在做包子的等語，然查，申請書內其餘所載相關人員姓名，均無
其人，且電話亦屬空號或設於體育館內等情，則苟若被告所為，大可再虛擬另一姓名
、電話之人，何須填載認識自己之溫如玉？此顯與事理及一般經驗法則有悖」，而認
不得據此認定為被告所為，然原審之推論顯然悖於經驗法則，而有判決不適用法則之
違法，及應予調查證據未予調查之違法：(一)蓋查原判決既將美國銀行申請資料送交調
查局鑑定，但卻僅向遠傳電信函查申辦人之資料，而未向遠傳電信函查當初申請書一
併送交調查局鑑定，即遽論與被告無關，誠嫌速斷。(二)且查申請書內所載之相關人員
中既有溫如玉之人係認識被告，更可證明與被告有關，否則豈有如此巧合出現認識被
告之人。(三)至原判決以被告大可再虛擬另一姓名，電話之人，何須填載認識自己之溫
如玉，而認不得據此認定為被告所為，此項推論誠悖於經驗法則，蓋設若如原判決之
推論，則豈非只要填載自己認識之人，即可脫免刑責，誠屬極不合理，事實上，被告
為不法行為時往往心虛怕人發現倉促之間難免出錯，而漏出馬腳，因此，溫如玉名字
之出現依經驗法則應與被告有關，且適足以證明係被告所為。綜上所述，原判決諭知
被告無罪，自有違背法令之情事等語。
惟查原審綜合其調查證據之結果，以被告堅不承認有公訴意旨所指於八十六年九月間
某日，在台北市○○○路○段八十巷附近，將拾獲告訴人張家琦所遺失之皮包一只及
內置物品（中信銀ＶＩＳＡ卡，卡號：0000 0000 0000 0000 ；ＭＡＳＴＥＲ卡，卡
號0000 0000 0000 0000 ；國民身分證，行車執照各一枚；美金一千餘元），據為己
有，並進而向中信銀詐得密碼、新卡，持以行使盜刷購買機票，預借現金，另持告訴
人之身分證件申辦美國銀行、渣打銀行之信用卡等犯行，辯稱：伊在台北市○○○路
○段八十巷三弄口設攤賣早餐，八十六年九月中秋節當天早上，伊收拾攤位桌面時，
發現一只皮包、經詢呼何人遺失後，有一名客人，自稱為其所有，伊未予詳察，即將
皮包交付斯人。翌日，告訴人張家琦前來找尋皮包，當時告訴人說皮包內只有一些電
話資料而已，並沒有說裡面有信用卡或身分證件，伊告以已遭人認領，告訴人即留下
電話，囑伊若發現該名客人，請與其聯絡。逾二日，伊再見及該名客人，並告以皮包
應為告訴人所有，未料斯人不悅而離去，未再前來用餐。嗣告訴人再來，伊曾告以上
情。未料，時隔近一年，告訴人竟指控伊侵占皮包、偽領新卡、盜刷使用等不法行為
，實屬冤枉。伊因本案經警方通知前往東社派出所，並未看到指證伊冒用張家琦名義
申辦美國銀行信用卡之黃憶珊，但有看到張家琦，他說不論是否為伊所為，要伊找一
個人出來頂罪，他可以大事化小。伊不知派出所為何未幫伊製作警訊筆錄，僅有拍一
張照片要讓黃憶珊指認，告訴人身分證上之照片與伊之長相不同，伊不可能冒用告訴
人之身分證去申辦信用卡云云，雖告訴人所稱：其於八十六年九月十六日遺失皮包內
有信用卡，身分證等情，有中信銀持卡人關係戶查詢資料（第一審卷第一七二頁）、
台北市松山區戶政事務所九十年一月九日北市松戶字第九０六００三六九００號函附
國民身分證請領記錄查詢資料（原審上訴卷第八一、八二頁）可稽，堪信為真實。但
依憑中信銀職員劉淑英在第一審之證言及其所提出之中信銀所出具之陳報狀及前開持
卡人關係戶查詢資料，對照告訴人所指陳遺失時間為八十六年九月十六日以觀，認告
訴人所遺失之信用卡，應為卡號：0000 0000 0000 0000之ＶＩＳＡ卡；及卡號：000
0 0000 0000 0000之ＭＡＳＴＥＲ卡；而被告若真有拾獲者而予侵占之犯行，亦應係
侵占同此卡號之ＶＩＳＡ卡及ＭＡＳＴＥＲ卡。惟告訴人卻指被告係侵占其所有卡號
分別為0000 0000 0000 0000之ＶＩＳＡ卡，及0000 0000 0000 0000之ＭＡＳＴＥＲ
卡，顯與卷附前開中信銀之資料不符。又依憑證人劉淑英上開證言及所提之證據，並
原審前審向中信銀查詢之結果，認證人王盈傑所稱：本件補發之系爭新卡時間及換發
新卡過程之證言，與卷附證據資料不盡相符，尚難採為不利於被告之認定。而中信銀
於第一審所提之電話錄音帶一捲，因聲音失真及雜音干擾，無從鑑定，有法務部調查
局八十八年十二月十四日（八八）陸（三）字第八八０九四六二二號函附卷可憑，且
據其錄音內容所載，顯係更改地址及以卡片磁條損壞為由換新卡，係同時為之，與證
人王盈傑所證情節明顯有出入，足見王盈傑之證言，不足採信。再查，該自稱「張家
琦」者於八十七年六月二十日及二十三日，先後七次持上開卡號為 0000 0000 0000
0000號之ＶＩＳＡ卡至中信銀三重分行所設自動提款機預借現金共計二十萬元，並分
別於同年月二十三日及二十五日入帳，嗣又於同年月二十八日持該ＶＩＳＡ卡前往阿
拉丁旅行社盜刷六萬三千零三十六元購買機票，並於同年七月二日入帳等情，分別有
中信銀應收帳務明細查詢報表（偵查卷第二五頁、第二六頁）、信用卡簽帳單影本（
第一審卷第一八三頁）在卷可稽；而於八十六年九月十七日，告訴人以信用卡遺失為
由申請補發該卡號為0000 0000 0000 0000 號之ＶＩＳＡ卡後，直至八十七年七月九
日（相隔九個多月），始有冒告訴人之名者，表示卡片毀損，要求補發，亦有上開中
信銀出具之陳報狀及持卡人關係戶查詢資料附卷足憑。而依上開持卡人關係戶查詢資
料之登載，自八十六年九月十七日以後迄八十七年七月九日間，該卡號為 0000 0000
0000 0000 號之ＶＩＳＡ卡，除告訴人外，應無為被告持有之可能（被告於八十六年
九月十六日若真有拾獲告訴人之皮包並予以侵占，亦應係侵占其中卡號為 0000 0000
0000 0000 號之ＶＩＳＡ卡，已如上述，況並無積極證據證明被告確有侵占告訴人財
物之犯行），以是，因被告縱有侵占告訴人所遺失之皮包及其內之信用卡（卡號0000
0000 0000 0000 號之ＶＩＳＡ卡，及卡號為0000 0000 0000 0000號之ＭＡＳＴＥＲ
卡），絕非告訴人所指稱前揭遭冒用行使之信用卡（卡號為0000 0000 0000 0000 號
之ＶＩＳＡ卡，及0000 0000 0000 0000 號之ＭＡＳＴＥＲ卡）甚明，並無積極證據
足以推翻上開持卡人關係戶查詢資料所載內容，要難認上開預借現金及盜刷購買機票
確係被告所為。又查，卷附以張家琦名義向阿拉丁旅行社刷卡購買機票之簽帳單影本
（見第一審卷第一八三頁），其上「張家琦」之簽名，與被告於第一審審理中當庭書
寫之「張家琦」三字（第一審卷第二六四頁），經原審以肉眼加以比對結果，其字跡
之形狀與運筆方法均有相當差異，尚難認係被告所書。再者，阿拉丁旅行社現已更易
經營者，前手之業務資料並未留底等情，亦據原審前審查明，有上海商業儲蓄銀行九
十年一月二十日函及原審公務電話紀錄在卷可稽（原審上訴卷第八七頁至第八九頁）
；況旅行社除本身出團需幫消費者代訂機票外，其為獲取利潤，往往於熱門航線、時
段均會向各家航空公司包下大量之機票以壓低價格吸引消費者向其購買，是旅行社每
日所經銷之機票交易量必然甚為龐大，而消費者為免費獲取發卡銀行所附贈之高額航
空旅遊事故保險（目前一般為一千萬元），動輒以刷卡方式向旅行社購買機票者，亦
屬目前社會交易之常態，又查旅行社於出售機票或接受刷卡時，並毋庸核對購買者之
身分證件，通常只會核對簽單上之簽名與信用卡上之簽名是否相同，則盜刷他人信用
卡購買機票者，若當時於簽單冒簽之署押筆跡未被察覺，旅行社從業人員每日經手大
量筆數之交易，衡情焉有可能於事後記得每筆交易當時購票者之面貌特徵？更遑論於
事隔已近六年後出庭指認該人究屬何人！原審依卷附上海商業儲蓄銀行函附之「信用
卡特約商店基本資料表」傳喚阿拉丁旅行社之負責人陳明珠，亦據其表示無法出庭作
證；加之八十七年六月二十八日該卡號為0000 0000 0000 0000 號之ＶＩＳＡ卡，除
告訴人外應無為被告持有之可能，業見前述，因認並無再予傳喚阿拉丁旅行社負責人
陳明珠及職員陳慧茹之必要。至證人即美國銀行職員黃憶珊於警訊及偵審中指證稱：
被告曾持張家琦之身分證至美國銀行設於台北市○○街夜市之臨時攤位欲申請信用卡
，因其認被告本人與身分證上之照片不符，故未予辦理等語，且稱：「甲○○長得很
高大，約有一百八十公分以上，壯壯黑黑，講話的口齒不很清楚，眼神呆滯」等語，
固與被告之外觀相符；再經原審向台北市政府警察局松山分局查證結果，該局覆稱：
「本案業經東社所原承辦人王學文表示無法聯絡當時之證人黃憶珊到局，但王員確定
當時確實將犯嫌甲○○帶回派出所供證人黃憶珊指認無誤」，有該局九十三年二月十
九日北市警松分刑字第０九三六０五三七四００號函附原審卷可稽，參以被告於原審
審理中自承曾因本案經警通知前往東社派出所，但派出所並未幫其製作筆錄（原審卷
附九十三年二月二十四日審判筆錄），以及證人黃憶珊於偵查中就如何指認被告一節
陳稱：「警察安排我坐在車子裡面，他不知道」（偵查卷附八十七年九月十七日訊問
筆錄，第四一頁反面）等情觀之，固亦堪認證人黃憶珊於東社派出所曾對被告本人加
以指認。惟經原審就證人黃憶珊之年籍資料查證結果，該自警訊迄第一審訊問到庭之
證人黃憶珊，係持原屬「黃勤芹」身分證統一編號Ｚ000000000號之假身分
證出庭作證，且戶籍資料上並未顯示「黃憶珊」係「黃勤芹」之原名，有法務部戶役
政連結作業系統查詢資料附卷足憑（原審上訴卷第一七三頁至第一七六頁）。原審前
審迄本次更審審理中就此傳訊證人黃憶珊到庭說明，亦屢次傳訊無著，有送達證書暨
送達公文封在卷可憑，是證人黃憶珊身分之同一性顯有可疑，自難以其於警訊迄第一
審審理中持假證件應訊所為之證言，憑為被告不利之證據。再者，第一審法官將證人
黃憶珊所提供之以「張家琦」名義，申請美國銀行信用卡之申請書原本，主卡申請人
欄內「張家琦」簽名，與被告當庭及事後書寫之資料，經送內政部警政署刑事警察局
鑑定筆跡結果，認不相符合，有該局八十八年八月九日刑鑑字第一一０七六九號鑑驗
通知書一紙附卷可按（見第一審卷第二七五頁）。是本件尚難依據證人黃憶珊有瑕疵
之證詞，認定為被告所為。又相同資料經法務部調查局鑑定筆跡時，雖認該美國銀行
信用卡申請書主卡申請人欄上所寫之「張家琦」之筆劃滯澀不自然，恐有做作之虞等
情，有該局八十九年七月三十一日（八九）陸（二）字第八九０五二一五八號鑑定通
知書附卷可憑（見第一審卷第二七二頁），但尚無法據以認定為被告所書，而採為不
利被告之證據。另卷附美國銀行及渣打銀行信用卡申請書內，均載有聯絡之行動電話
門號「0000000000」，現居地址為「台北市○○○路○段九十號一樓」等
情（見偵查卷第五一、二七頁）。而該行動電話門號確係自稱「張家琦」者申辦使用
，帳單地址亦為「台北市○○○路○段九十號」等情，復有遠傳電信股份有限公司傳
真資料附卷可按（見偵查卷第三０頁）。而該「台北市○○○路○段九十號」地址設
籍者為「張仲正」一家，惟經傳無著，有卷附台北市中山區戶政事務所八十九年十二
月十八日函送之戶籍資料（原審上訴卷第三八頁至第四二頁）及送達公文封可憑，其
中並無被告設籍情事。又遠傳電信股份有限公司雖於九十年四月十三日又傳真一份自
稱「黃建智」者申辦使用上開門號「0000000000」之申請書（原審上訴卷
第一一二頁），惟經原審傳喚其出庭作證結果，其表示未曾申請過上開門號，亦不認
識被告、告訴人張家琦、證人黃憶珊、黃勤芹等人，且未曾在中信銀三重分行設置帳
戶及提款等語（原審卷九十三年二月二十四日審判筆錄），足見其與本案並不相關。
雖第一審經依申請書內填載之資料，查得證人溫如玉，證稱伊認識被告，知道他在做
包子的等語（第一審卷八十八年十月十二日訊問筆錄第一二二頁）。然查，申請書內
其餘所載相關人員姓名，均無其人，且電話亦屬空號或設於體育館內等情，有查詢電
話用戶資料通知單在卷可參（見偵查卷第三一頁至第三二頁）。茍若被告所為，大可
再虛擬另一姓名、電話之人，何須填載認識自己之溫如玉？此顯與事理及一般經驗法
則有悖，故亦不得據此認定為被告所為。綜上所述，認告訴人張家琦之指訴及證人王
盈傑、黃憶珊不利於被告之證詞，均顯有瑕疵，不足憑為不利被告之證據。此外，復
查無其他任何積極事證足以證明被告有公訴意旨所指關於行使偽造私文書部分之犯行
。因而撤銷該部分第一審不當之科刑判決，改判諭知被告無罪，已詳述其證據取捨及
判斷之理由。原判決所為論述，核與卷證資料相符，從形式上觀察，並無違背法令之
情形。按證據之取捨及證據證明力之判斷，俱屬事實審法院之職權，苟無違背證據法
則，自不能指為違法。上訴意旨所指各節，或對原審證據取捨及判斷之職權適法行使
，任意指為違法；或對原審已經調查且事實已臻明確並已於判決理由說明其證據取捨
及判斷之事項，重為事實之爭辯；或與待證事實並無必要之關連性而可認於原判決之
主旨有影響之事項任意指摘；核均非適法之第三審上訴理由，應認檢察官關於行使偽
造私文書部分之上訴為違背法律上之程式，予以駁回。又被告甲○○被訴牽連涉犯刑
法第三百三十七條之侵占遺失物罪，第三百三十九條之二第一項之以不正方法由自動
付款設備取得財物罪，第三百三十九條第一項之詐欺取財罪等，經原審以上開被訴部
分犯罪均不能證明，撤銷第一審上開部分不當之判決，改判均諭知無罪部分，查分別
屬刑事訴訟法第三百七十六條第一款、或第四款之案件，依法均不得上訴於第三審，
檢察官對上開部分一併提起上訴，自非法之所許，均應併予駁回。
據上論結，應依刑事訴訟法第三百九十五條前段，判決如主文。
中　　　華　　　民　　　國　　九十三　　年　　　八　　　月　　　五　　　日
                              最高法院刑事第七庭
                                  審判長法官  洪　明　輝
                                        法官  黃　一　鑫
                                        法官  魏　新　和
                                        法官  林　秀　夫
                                        法官  李　伯　道
      右正本證明與原本無異
                                              書  記  官
中　　　華　　　民　　　國　　九十三　　年　　　八　　　月　　 十二 　　日
                                                                        ｖ
